【裁判字號】    98,台上,7134
【裁判日期】    981126
【裁判案由】    常業詐欺
【裁判全文】
最高法院刑事判決            九十八年度台上字第七一三四號
上  訴  人  甲○○
上列上訴人因常業詐欺案件，不服台灣高等法院中華民國九十六
年九月五日第二審判決（九十六年度上訴字第一二六０號，起訴
案號：台灣桃園地方法院檢察署九十五年度偵緝字第二二０號）
，提起上訴，本院判決如下：
    主  文
上訴駁回。
    理  由
按刑事訴訟法第三百七十七條規定：上訴於第三審法院，非以判
決違背法令為理由不得為之；是提起第三審上訴，應以原判決違
背法令為理由，係屬法定要件；如果上訴理由書狀並未依據卷內
訴訟資料具體指摘原判決不適用何種法則或如何適用不當，或所
指摘原判決違法情事顯與法律規定得為第三審上訴理由之違法情
形不相適合時，均應認其上訴為違背法律上之程式，予以駁回。
本件原判決維持第一審依行為時刑法第五十五條牽連犯之規定，
從一重論處上訴人甲○○共同常業詐欺取財罪刑（係以一行為觸
犯常業詐欺取財罪、行使偽造私文書罪及未經設立登記以公司名
義經營業務罪；處有期徒刑四年六月，並為相關從刑之宣告）之
判決，駁回上訴人在第二審之上訴，已詳敘其調查證據之結果及
證據取捨並認定事實之理由；所為論斷，均有卷存證據資料可資
覆按。從形式上觀察，原判決並無違背法令之情形。上訴人之上
訴意旨略稱：(一)原判決未說明上訴人與程景陽等人如何有犯意聯
絡及行為分擔之理由及證據，有判決理由不備之違法。(二)原判決
既認上訴人與程景陽等人之間有常業詐欺及偽造文書之概括犯意
聯絡，卻未查明程景陽等人之年籍、犯意、犯行，以為認定之依
據。上訴人於原審聲請傳喚程景陽、吳佳玲、施麗芳到庭，原審
雖曾調查，但內容不明，有應於審判期日調查之證據未予調查之
違法。(三)卷附風險公開說明書所載之「現貨外匯交易合約」並非
現行法令規範之期貨交易，原判決依行政院金融監督管理委員會
之覆函為認定，已有可議。又該說明書及收據均蓋有「都會國際
集團」戳記、營業所在地及電話。原審未依上訴人聲請調查是否
有「美商都會集團公司」存在，率認上訴人偽造私文書，有應於
審判期日調查之證據未予調查之違法。(四)原判決理由欄說明係依
趙于晴、許秀芝等人之供述，認定上訴人慫恿彼等投資，進而佯
稱為彼等操盤；但趙于晴、許秀芝均證稱彼等係自己下單等情。
原判決有證據上理由矛盾之違法。(五)趙于晴證稱：彼曾獲利五千
美元，尤政南亦獲利二千美元等語，足見彼等應有獲利；否則，
豈會在無獲利之情形下，於一、二年間分筆投資。原審對此未加
調查，有應於審判期日調查之證據未予調查之違法等語。
惟查：原判決依憑上訴人之部分供述，證人鄭志明及證人即被害
人葉金鳳、官葉金玉、張秀華、許秀芝、羅錦英、趙于晴之證詞
，卷附上訴人名片、官葉金玉、葉金鳳、趙于晴簽立之風險公開
說明書、開立予趙于晴之收據、富聯國際資訊有限公司（下稱富
聯公司）登報徵求人員之廣告紙、買賣日結單、匯款單據、鄭志
明設於安泰銀行中壢分行之帳戶交易明細表、台灣板橋地方法院
民國九十五年度簡字第四八四三號判決書（鄭志明被訴常業詐欺
取財案件，經該院判處有期徒刑一年十月，緩刑五年確定）、富
聯公司裝設有線電視之南桃園有線電視收費單（申請人為上訴人
）、經濟部九十五年十二月十八日經授字第 09501282940號及桃
園縣政府九十五年十二月十五日府商登字第0950379058號函（內
容為查無富聯公司之登記資料）、行政院金融監督管理委員會證
券期貨局九十五年三月八日證期七字第0950108077號函〔內容為
「美商都會國際集團Metropolitan Forex Group（下稱美商都會
集團）富聯國際資訊中心」並非經核准設立且發給許可證照之期
貨顧問事業〕等各項證據資料，於理由欄詳敘認定上訴人有原判
決事實欄所載，與鄭志明、周子文（上訴人之弟，另案通緝中）
及未據起訴之程景陽、吳佳玲、周錦棟、施麗芳、孟憲齡、綽號
「阿BEN 」等成年男女，於八十九年至九十一年間，以鄭志明為
負責人，虛設富聯公司，對外誆稱係美商都會集團在台代理，登
報招募葉金鳳、許秀芝、趙于晴為富聯公司員工後，製造投資外
匯期貨保證金交易可獲鉅利之假象，使彼等陷於錯誤而開戶投資
，且邀集親友參與投資，實際上卻未為任何交易，並偽造「美商
都會集團」名義之風險公開說明書、收據等私文書及買賣日結單
（對帳單）交予葉金鳳等投資人以行使，而詐得如原判決附表一
所示葉金鳳等被害人之金錢（合計約新台幣二千四百七十三萬餘
元），以詐欺取財為常業及行使偽造私文書等犯行之理由。對於
上訴人否認犯罪所辯：伊僅係受僱於富聯公司，並非實際負責人
，對於富聯公司對口之國外公司為何、有無取得期貨交易許可、
有無實際進行期貨交易均不知情及其辯護人辯護稱：被害人等既
有簽立風險公開說明書，自無陷於錯誤之可能，且下單操作均係
被害人等依盤勢自行所為，上訴人並未施詐，又張秀華、羅錦英
、官葉金玉係經葉金鳳介紹而非由上訴人面試，可證明彼三人非
上訴人施詐，況葉金鳳亦可賺取佣金且有下單獲利各等語，認如
何與事實不符而均無足採之理由，逐一加以說明指駁（見原判決
理由欄貳之一(三)至(五)）；且敘明依罪疑唯輕原則，應以鄭志明設
於安泰銀行中壢分行之帳戶交易明細表所舉列者，認定為本件詐
得之金額暨不再函查有無美商都會集團之登記資料及傳喚施麗芳
、吳佳玲調查之理由（見原判決理由欄貳之一(一)、(四)、(五)）。經
核原判決關於常業詐欺取財及行使偽造私文書部分並無查證未盡
、判決理由不備、理由矛盾、違背證據法則或適用法則不當之違
誤。上訴意旨(一)至(三)無非就原審採證認事之適法職權行使及原判
決已明白論斷之事項，重為事實上之爭執，均難認係第三審上訴
之適法理由。又依原判決認定之事實，上訴人為取信於客戶，初
期交易多使客戶獲利一至二次，以誘騙客戶提高交易口數等情（
見原判決正本第三頁）；則趙于晴曾獲利五千美元、尤政南（原
判決正本第二頁倒數第二行誤繕為「尤政男」）曾獲利二千美元
等情縱屬實在，並不足憑為上訴人有利之證據。矧原判決附表一
已將趙于晴、尤政南領回之上開款項扣除；原審未對此部分為調
查，尚無礙於上訴人本件犯罪事實之認定，即於判決結果並無影
響。上訴意旨(五)自非適法之第三審上訴理由。再依卷內資料，證
人許秀芝固陳稱彼係自己下單（見第一審卷第一０五頁）。然證
人趙于晴於第一審證稱：彼初期自己下單，最低金額二萬美元，
嗣上訴人告知可委託伊操盤，但要五萬美元，彼才會再匯三萬美
元等語（見第一審卷第一０二頁）；證人葉金鳳在第一審亦證稱
：彼未曾自己下單，彼係將錢匯給上訴人操盤（見第一審卷第九
三、九四頁）。原判決憑以認定趙于晴、葉金鳳有將金錢交由上
訴人操盤進行買賣（見原判決理由欄貳之一(三)），並無與卷內證
據資料不符之違誤。至原判決理由欄之說明，雖將許秀芝部分與
趙于晴、葉金鳳部分一併論列，致有不盡嚴謹之處，但此並不影
響原判決認定許秀芝係受上訴人施以詐術而匯款之事實。上訴意
旨(四)及其他上訴意旨所指各節，顯非依據卷內訴訟資料具體指摘
原判決關於常業詐欺取財及行使偽造私文書部分有何違背法令之
情形，核與法律規定得為第三審上訴理由之違法情形不相適合。
應認上訴人關於常業詐欺取財及行使偽造私文書部分之上訴違背
法律上之程式，予以駁回。另上訴人得上訴之常業詐欺取財及行
使偽造私文書部分，上訴人之上訴為不合法，本院從程序上予以
駁回，對於牽連所犯之公司法第十九條第一項未經設立登記以公
司名義經營業務罪部分，係屬刑事訴訟法第三百七十六條第一款
之案件，此部分既經第二審判決，依法不得上訴於第三審法院，
自無從適用審判不可分原則，併為實體上審判；上訴人對於違反
公司法部分之上訴不合法，併予駁回。
據上論結，應依刑事訴訟法第三百九十五條前段，判決如主文。
中    華    民    國  九十八  年   十一   月  二十六  日
                      最高法院刑事第七庭
                          審判長法官  林  永  茂
                                法官  吳  昆  仁
                                法官  蘇  振  堂
                                法官  蕭  仰  歸
                                法官  林  立  華
      本件正本證明與原本無異
                                      書  記  官
中    華    民    國  九十八  年   十一   月   三十   日
                                                Ａ


司法院資訊處製作；財團法人民間司法改革基金會備份。
